臺灣臺北地方法院民事判決　　　　　　　 96年度訴字第492號
原　　　告　乙○○
訴訟代理人　邱昱宇律師
被　　　告　甲○○
上列當事人間侵權行為損害賠償事件，經本院刑事庭裁定移送前
來，本院於民國96年7月5日言詞辯論終結，判決如下：
    主  文
被告應給付原告新臺幣貳拾萬元，及自民國九十五年三月十七日
起至清償日止，按年息百之五計算之利息。
原告其餘之訴駁回。
訴訟費用由被告負擔十分之一，餘由原告負擔。
本判決第一項得假執行。
原告其餘假執行之聲請駁回。
    事實及理由
甲、程序方面：
    本件被告未於言詞辯論期日到場，核無民事訴訟法第386條
    所列各款情形，應依原告之聲請，由其一造辯論而為判決。
乙、實體方面：
一、原告主張：被告於民國93年10月31日在臺灣臺北地方法院檢
    察署前，公然散佈文書，指稱原告「堂堂一個號稱國際最大
    社團的理事長，卻是如此卑鄙齷齪不光明正大的小人」、「
    今天揭開乙○○這個洪門罪人的假面具，是要讓社會瞭解一
    個作惡多端的人是不配稱做忠義之士，他所謂理事長一席是
    靠矇騙而來」、「企盼大家共同撻伐背離洪門宗旨的敗類乙
    ○○，請大家警覺不要再掉入乙○○的陷阱」等不實事項，
    致記者於翌日蘋果日報第A5版予以報導，足生毀損伊名譽。
    爰依民法第184條、第193條、第195條第1項規定，訴請被告
    應賠償伊精神慰撫金並登報回復伊名譽等情。並於本院聲明
    ：(一)被告應給付原告新臺幣（下同）2,000,000元及加計自
    訴狀繕本送達之翌日起算之法定遲延利息。(二)被告應將附件
    所示之道歉啟示，以16號字體刊登於中國時報、聯合報及蘋
    果日報全國版第1版各1日，其面積應不小於4之1版面。(三)願
    供擔保請准宣告假執行。
二、被告未於言詞辯論期日到場，惟據其所提出之書狀及陳述則
    辯以：伊並無毀損原告之名譽，且伊雖有散發揭開原告假面
    具之文宣，但並無自行捏造文宣之內容，此有90年1月8日中
    華洪門總會公片及93年9月28日蘋果日報A5版新聞內容可證
    ，伊並無故意損害原告名譽之故意，僅為可受公評事項之評
    論，伊言論自由與原告個人名譽可能遭受之損失兩相權衡，
    顯有較高之價值等語，並於本院聲明：原告之訴及假執行聲
    請均駁回。
三、查，被告於93年10月31日在臺灣臺北地方法院檢察署前，公
    然散佈文書，指稱原告「堂堂一個號稱國際最大社團的理事
    長，卻是如此卑鄙齷齪不光明正大的小人」、「今天揭開乙
    ○○這個洪門罪人的假面具，是要讓社會瞭解一個作惡多端
    的人是不配稱做忠義之士，他所謂理事長一席是靠矇騙而來
    」、「企盼大家共同撻伐背離洪門宗旨的敗類乙○○，請大
    家警覺不要再掉入乙○○的陷阱」等不實事項，致記者於翌
    日蘋果日報第A5版予以報導，經原告以被告涉有妨害名譽罪
    嫌，向臺灣臺北地方法院檢察署檢察官提起公訴，並經本院
    刑事庭判決被告拘役50日，如易科罰金，以銀元300元折算
    一日確定在案等情，有卷附本院95年度簡字第3734號刑事簡
    易判決可憑（見本院卷第4至5頁），雖被告於本院審理中予
    以否認，惟被告於本院刑事審理中已坦承犯行（見上開刑事
    卷95年11月8日準備程序筆錄），且經本院依職權調閱該刑
    事卷宗核閱屬實，堪信為真。
四、本件應審究者為(一)被告上列行為是否足以損害原告之名譽？
    (二)若是，則原告請求精神慰撫金以若干為允當？茲分別論述
    如下：
  (一)、被告上列行為是否足以損害原告之名譽？
  1.按名譽有無受損害，應以社會上對個人評價是否貶損作為判
    斷之依據，苟其行為足以使他人在社會上之評價受到貶損，
    不論其為故意或過失，均可構成侵權行為，其行為不以廣佈
    於社會為必要，僅使第三人知悉其事，亦足當之（最高法院
    90年台上字第646號判例意旨參照）。
  2.經查，被告以上列不實事項對記者摘述，並經刊載於蘋果日
    報內，業已構成刑法之毀謗罪，並經本院判刑確定在案乙節
    ，已如前述，足見被告上列行為，足以始原告在社會上之評
    價受到貶損甚明。是被告抗辯：伊並無毀損原告之名譽云云
    ，即無可取。
  3.次查，被告雖辯稱伊並無故意損害原告名譽之故意，僅為可
    受公評事項之評論，伊言論自由與原告個人名譽可能遭受之
    損失兩相權衡，顯有較高之價值云云。惟司法院大法官釋字
    第509號係針對刑法第310條誹謗罪之規定有無抵觸憲法保障
    人民言論自由基本權之疑義所作之解釋。而名譽權之侵害非
    即與刑法之誹謗罪相同，名譽為人格之社會評價，名譽有無
    受損害，應以社會上對個人評價是否貶損作為判斷之依據，
    苟其行為足以使他人在社會上之評價受到貶損，不論其為故
    意或過失，均可構成侵權行為，已如前述。就法律架構上，
    立法者已透過民法第18條、第184條、第195條之規定，解決
    言論自由與人格權、名譽權保護之權利衝突，單純適用侵權
    行為法則，即足以衡平人格權、名譽權及言論自由。故民法
    第195條關於名譽被侵害之規定，並無如刑法第310條第3項
    前段之免責規定，縱行為人有相當理由確信其所指摘或傳述
    足以毀損他人名譽之事項為真實，亦不能據以免除其侵權行
    為之民事賠償責任。是釋字第509號之適用範圍應僅限縮於
    刑事不法之認定，而不及於民事不法之認定。被告辯稱其前
    開言論，並無不法云云，為無可採。
  (二)、原告請求精神慰撫金以若干為允當？
  1.按不法侵害他人之身體、健康、名譽、自由、信用、隱私、
    貞操，或不法侵害其他人格法益而情節重大者，被害人雖非
    財產上之損害，亦得請求賠償相當之金額，第195條第1項定
    有明文。又所謂相當，自應以實際加害情形與其名譽影響是
    否重大，及被害者之身分地位與加害人經濟狀況等關係定之
    （最高法院47年台上字第1221號判例意旨參照）。且，慰藉
    金之賠償須以人格權遭遇侵害，使精神上受有痛苦為必要，
    其核給之標準固與財產上損害之計算不同，然非不可斟酌雙
    方身分資力與加害程度，及其他各種情形核定相當之數額（
    參見最高法院51年度台上字第223號判例意旨）。
  2.本院審酌原告係國際洪門中華民國總會理事長，其有薪資所
    得、執行業務所得、投資所得等財產總額約2,850,000元（
    見本院卷第32至34頁之稅務電子閘門財產所得調件明細表）
    ；而被告有薪資及其他所得194,200元、坐落臺北縣中和市
    ○○段404地號土地及其上門牌臺北縣中和市○○街467巷
    21-3號建物總額2,041,320元，合計2,235,520元（見本院卷
    第39至40頁之稅務電子閘門財產所得調件明細表）；且被告
    實不應以上列不實之事項，指摘原告並意圖散佈於眾，足以
    始他人誤會原告為一個卑鄙齷齪不光明正大之人，致使原告
    名譽受損等情狀，認原告請求精神慰撫金以200,000元為允
    當。
  3.按名譽被侵害者固得請求為回復名譽之適當處分，民法第19
    5條第1項後段定有明文，登報道歉是否認為適當，審判法院
    應予斟酌認定，加以准駁之裁判（司法院廳民一字第0589
    號意見參照）。本院斟酌原告尚非為家喻戶曉之知名公眾人
    物，被告於93年10月31日為上列不實事項之指摘，並於翌日
    經刊載予報紙，距今已有2年又8個月有餘，旁人早已不復記
    憶，知悉或記憶此事之人多為兩造之親朋好友，而被告上列
    行為已經本院刑事庭判決其有罪，並經本院公告在案，且本
    院亦將刑事判決書寄送予原告，原告既得以出示判決書予兩
    造之親朋好友，且被告尚需賠償其精神慰撫金等情形，認原
    告名譽顯已足以回復至明。是原告主張被告應再登報道歉，
    作為回復其名譽之適當處分云云，本院核無必要，應予駁回
    。
五、從而，原告依民法第195條第1項規定，訴請被告應賠償其精
    神慰撫金200,000元，及加計自訴狀繕本送達翌日即95年3月
    17日起算之法定遲延利息，為有理由，應予准許。至原告逾
    此所為之請求，核非必要，應予駁回。
六、本判決第1項所命給付未逾50萬元，應依職權宣告假執行；
    其餘假執行之聲請，因訴之駁回而失所依附，不予准許。
七、結論：本件原告之訴，為一部有理由，一部無理由，並依民
    事訴訟法第79條、第389條第1項第5款，判決如主文。
中　　華　　民　　國　　96　　年　　7 　　月　　26　　日
                  民事第三庭    法　官　曾啟謀
以上正本，係照原本作成。
如對本判決上訴，須於判決送達後20日內向本院提出上訴狀
中　　華　　民　　國　　96　　年　　7 　　月　　26　　日
                                書記官　王月伶
